【裁判字號】    89,上易,1561
【裁判日期】    890427
【裁判案由】    違反就業服務法
【裁判全文】
臺灣高等法院臺中分院刑事判決              民國八十九年度上易字第一五六一號
    上  訴  人  臺灣彰化地方法院檢察署檢察官
    被      告  乙○○
    被      告  丙○○
右上訴人，因被告等違反就業服務法案件，不服台灣彰化地方法院八十九年度易字第
三二○號，中華民國八十九年四月廿七日第一審判決（起訴案號：台灣彰化地方法院
檢察署八十八年度偵字第九四八四號），提起上訴，本院判決如左：
    主      文
上訴駁回。
    理      由
一、本案經本院審理結果，認第一審判決被告等無罪並無不當，應予維持，並引用第
一審判決書記載之理由（如附件）。
二、上訴人即公訴人上訴意旨雖以：(一)國小老師楊淑英書立之「證明書」（在學證明
    書），係審判外之陳述，不得作為證據，(二)丙○○係不識字之老農婦，平時打零
    工，一天八百元，與謝春立（智障）相依為命，豈有能力支付每月一萬六千元之
    外勞薪金，(三)被告乙○○之夫洪宗穆係牙醫師，有可能借丙○○因其子謝春立為
    智障之名聘僱外勞供己使用云云。而指摘原審未對被告等論罪科刑，有所不當。
三、第查，「在學證明書」係文書，並非證言，自不必於審判期日為之，始可採為證
    據。丙○○雖為年近八十之老農婦，雖膝下有子女三、四人，均已成家立業，雖
    其本人傭工月入僅二萬餘元，然其子女豈無孝養之心，而加接濟。認定事實應憑
    證據，殊不能因丙○○有智障兒，而推論身為牙醫師者即利用其聘雇外勞供其使
    用。本件公訴人認定被告等違反就業服務法之惟一證據即係該外勞之供述，然該
    外勞之供述，矛盾甚多，蓋丙○○不可能每月支付一萬六千元僱用外勞供乙○○
    使用，又智障兒在白天亟需外勞看護，晚上則否，然豈有上午八時至夜間九時三
    十分在乙○○家服務，然後由乙○○載回丙○○宅照僱謝春立之理，又乙○○一
    天來回四次奔波於彰化市與芳苑鄉，又何苦來哉？故該證言已違常情而不足採。
    原審諭知被告等無罪，並無不當。上訴殊無理由，應予駁回。
四、據上論斷，應依刑事訴訟法第三百七十三條、第三百六十八條，判決如主文。
本案經檢察官甲○○到庭執行職務。
中      華      民      國     八十九     年      七      月   三十一   日
                                   臺灣高等法院臺中分院刑事第七庭
                                         審判長法  官  林  榮  龍
                                               法  官  謝  說  容
                                               法  官  黃  日  隆
右正本證明與原本無異。
不得上訴。
                                               書記官  林  端  容
中      華      民      國     八十九     年      八      月     二     日
                                                                        Ｄ
臺灣彰化地方法院刑事判決                          八十九年度易字第三二號
    公  訴  人  臺灣彰化地方法院檢察署檢察官
    被      告  乙○○  女三十七歲（民國○○○年○○月○日生）
                        住彰化縣彰化市○○里○○路二四四號
                        身分證統一編號：Ｓ二二八三四九五號
    選任辯護人  陳聰能律師
    被      告  丙○○  女七十八歲（民國○○年○月○○日生）
                        住彰化縣芳苑鄉○○村○○路十八之二號
                        身分證統一編號：Ｎ二0000000號
右列被告等因違反就業服務法案件，經臺灣彰化地方法院檢察署檢察官聲請簡易判決
處刑（八十八年度偵字第九四八四號），本院改依通常程序判決如左：
    主      文
乙○○、丙○○均無罪。
    理      由
一、本件公訴意旨略以：被告丙○○自民國八十七年十月二十六日起，以新臺幣（下
    同）一萬六千元代價，並以至彰化縣芳苑鄉○○村○○路十八之二號照顧其子謝
    春立名義，聘僱菲律賓籍外國勞工ＢＡＬＡＮＧＵＩＷＥＤ  ＳＯＬＷＤＡＤ
    ＭＡＴＤＡ一人，惟竟使該菲律賓籍勞工自八十七年十月二十六日起，至彰化縣
    彰化市○○里○○路二四四號乙○○住處照顧乙○○之女兒，而乙○○未經許可
    留用丙○○所申請聘僱之外籍勞工，嗣於八十八年八月二十日下午九時十五分許
    ，在上開工作地點，為警查獲。
二、按犯罪事實應依證據認定之，無證據不得推定其犯罪事實；又不能證明被告犯罪
    者，應諭知無罪之判決，刑事訴訟法第一百五十四條、第三百零一條第一項前段
    分別定有明文。次按犯罪事實之認定，應憑證據，如未能發現相當證據，或證據
    不足以證明，自不能以推測或擬制之方法以為裁判基礎；又認定不利被告之事實
    ，須依積極證據，苟積極證據不足為不利於被告事實之認定時，即應為有利於被
    告之認定，更不必有何有利之證據，有最高法院三十年上字第八一六號、四十年
    臺上字第八六號判例可參，本件公訴意旨認被告等涉有違反就業服務法罪嫌係以
    被告丙○○以至彰化縣芳苑鄉○○村○○路十八之二號照顧其子謝春立名義聘僱
    菲律賓籍外國勞工ＢＡＬＡＮＧＵＩＷＥＤ  ＳＯＬＷＤＡＤ  ＭＡＴＤＡ一人
    ，惟竟使該菲律賓籍勞工自八十七年十月二十六日起，至彰化縣彰化市○○里○
    ○路二四四號被告乙○○住處照顧被告乙○○之女兒，而被告乙○○未經許可留
    用丙○○所申請聘僱之外籍勞工為論據，並以被告等警訊自白及該外籍勞工警訊
    指述筆錄及翻譯人員張琇云偵訊證述為證，訊據被告等則均堅決否認有何不犯行
    ，被告乙○○以被告丙○○係其舅媽，僅係自芳苑鄉至其彰化市家中作客，暫住
    被告乙○○家，謝春立及該外籍勞工亦與被告丙○○同行，警員到場時，被告丙
    ○○及謝春立均已入睡，被告丙○○聘僱該外籍勞工，原即係要照顧極度智障之
    謝春立，並未由被告乙○○留用等語為辯，被告丙○○則以伊與其子謝春立僅係
    暫住被告乙○○家中，該外籍勞工係伊聘僱要照顧智障之謝春立，並未為被告乙
    ○○工作等語為辯，經查：
（一）、被告乙○○固於警訊供述「（警方於八月二十日在你戶籍地查獲．．．菲籍
        勞工，他當時從事何種工作﹖）他當時陪我小女兒玩」、「該外勞是於八月
        十七日上午十時許，到達我所居住的地方，於是該外勞陪我的小女兒」，而
        被告丙○○於警訊亦供述「我是宏欣牙醫診所乙○○之舅媽，該名外勞和我
        兒子只到診所陪伴其小女兒，於八十八年八月十七日上午十時到達乙○○所
        的住所」，而該菲律賓籍勞工於警訊陳述「到台灣開始（八十七年十月二十
        六日）一直到今日八十八年八月二十日止，我白天從八時到二十一時三十分
        ，均在宏欣牙醫診所工作，晚上牙醫診所打烊，才返回照顧病人」、「當時
        用完晚餐於二樓洗餐具」、「我到牙醫診所照顧老闆洪宗穆的女兒」、「薪
        水是丙○○支出」、「都是乙○○用自用小客車載我上下班」，然訊據被告
        等均否認警訊記載合乎真實，經查三份警訊筆錄所述外籍勞工至彰化市之時
        間差距甚大，被告等陳述係於八十八年八月十七日至彰化市，外籍勞工則陳
        述自八十七年十月二十六日抵達臺灣時，即在彰化市工作（依出入境資料顯
        示，應係八十五年十月十八日抵達臺灣），又查本案因係警員越區偵辦，是
        裝備不齊而未錄音，有臺南縣警察局麻豆分局麻警刑字第二八二六號函足稽
        ，退步言之，縱認被告等警訊合乎真實，惟被告丙○○自承該名外籍勞工係
        與其兒子謝春立到診所陪伴其小女兒，是依被告丙○○所述謝春立當時亦在
        場，此與其僱用外籍勞工照料謝春立之本旨相符，自不能據此認定該外籍勞
        工為被告乙○○留用，且就業服務法所規定「留用」，應係持續性利用外籍
        勞工之勞力者始足該當，不能擴大解釋為外籍勞工為僱主以外之人提供暫時
        性勞力或服務即具「留用」關係，不論係「陪小孩玩」或「洗餐具」或警員
        張萬吉於偵訊所述「當時該外勞有帶她女兒去麥當勞」，均僅能認係外籍勞
        工與僱主親友間基於情誼之互動作為，在他人住所用餐後幫忙洗餐具更係基
        本禮儀，均不能強解釋為「留用」。否則僱主豈非須嚴格監視聘僱之外籍勞
        工不得為他人為任何工作或服務，以免動輒觸法。
（二）、警員張萬吉固於偵訊表示「當時丙○○及她兒子都不在裏面」，然亦表示「
        家中尚有很多人」、「因為沒搜索票我們不能入內」，是被告等所述警員到
        場時，被告丙○○與謝春立均在被告乙○○住處等語不能謂必屬虛偽。
（三）、依外籍勞工警訊所述，伊係由被告丙○○支薪月薪一萬六千元，而為被告乙
        ○○照顧女兒，然被告乙○○之夫洪宗穆係開業牙醫師（宏欣牙醫診所），
        被告丙○○則係不識字之農婦（筆錄均記載不識字而以指印代之），被告丙
        ○○更係洪宗穆長輩，洪宗穆如有聘僱外籍勞工之必要，儘可以自己名義聘
        僱之，如無法負擔費用，亦可由被告乙○○自行照顧女兒，以其職業及社會
        地位，焉可能反由長輩代支出此筆聘僱費用。
（四）、依外籍勞工警訊所述「我白天從八時到二十一時三十分，均在宏欣牙醫診所
        工作，晚上牙醫診所打烊，才返回照顧病人」、「都是乙○○用自用小客車
        載我上下班」，其所述如屬實，則伊每日來回往返芳苑鄉及彰化市，應係上
        午約六時許出門，約晚上十一時許回芳苑鄉休息，惟證人即被告丙○○姪子
        謝春票已於本院明確結證該外籍勞工工作係照顧謝春立，伊不論白天、晚上
        均常看到，而以彰化市至芳苑鄉之距離，被告乙○○每日來回四次，至少須
        耗費五、六小時開車載送該外籍勞工上下班，如被告乙○○真有如此多之閒
        暇時間，何不親自照顧小孩，又焉須大費周章留用外籍勞工，且如此載送，
        豈非每天約清晨五、六時許即須自彰化市出門赴芳苑鄉，晚間約十二時許始
        能由芳苑鄉返回彰化市，外籍勞工亦須休息就寢，又焉能照顧病人，被告丙
        ○○豈非每月支出一萬六千元，以聘僱外籍勞工至其芳苑鄉住所睡覺，而被
        告乙○○有長子洪昱良（七十八年十月十九日生）、長女洪意婷（八十四年
        八月十五日生）、洪意涵（八十五年十二月五日生），有戶籍謄本在卷可參
        ，依年齡計算，洪昱良應係小學三、四年級，而洪意婷、洪意涵則均就讀彰
        化市三才托兒所全日班，亦有在學證明書可參，上午六時至八時應係家庭主
        婦為學童準備早餐、衣服及載送學童上學之時，焉可能捨此正事不為，干冒
        路途風險每日開車遠赴芳苑鄉接外籍勞工照顧小孩，且迄上午八時許，外籍
        勞工抵達彰化市時，被告乙○○之子女已上學，該外籍勞工要陪伴照顧何人
        ﹖豈非須在該處枯坐等候至傍晚被告乙○○之子女放學回家，是前揭警訊證
        述嚴重違反情理之處可謂比比皆是，俯拾可得，而被告乙○○之子係由被告
        乙○○每天上午七時十五分許親自接送上學，亦有忠孝國小老師楊淑英書立
        證明書在卷可參，學校老師不可能就此為虛偽證述，證人謝春票前揭證述亦
        符合情理，是外籍勞工警訊證述每日由被告乙○○開車赴芳苑鄉接伊上班云
        云顯與事實不符，無足採信。
（五）、被告乙○○在偵訊提出外籍勞工書寫之紙條表示未在彰化市工作，另證人王
        義芳在偵訊亦證述於八十八年八月二十日晚上七時許，伊至被告乙○○住所
        量窗簾尺寸時，看到被告丙○○及其子在被告乙○○住所，公訴意旨認外籍
        勞工係事後書寫字條，該紙條記載已失真，證人王義芳係被告乙○○僱用，
        所述亦不足採信等語，然外籍勞工在警訊證述嚴重違反常理已如前述，認定
        證人證詞不實，應有較充分之事證及說理，本案並無事證證明王義芳證詞虛
        偽，而外籍勞工係為被告丙○○工作，不論白天及晚上均係照顧謝春立，已
        經證人謝春票於本院結證綦詳，於陪伴謝春立至彰化市被告乙○○住所暫住
        時間，縱曾陪伴甚至照顧被告乙○○之子，均僅係基於情誼之作為，不能認
        有「留用」關係。
綜核上情，被告丙○○以本人名義聘僱外國人為他人工作，被告乙○○留用他人所聘
僱之外國人均屬不能證明，均應依法諭知無罪判決。
據上論斷，應依刑事訴訟法第四百五十二條、第三百零一條第一項，判決如主文。
本案經檢察官陳德芳到庭執行職務。
中      華      民      國    八十九    年    四    月    二十七  日
                                臺灣彰化地方法院刑事第三庭
                                法     官  姚  勳  昌
右正本證明與原本無異。
如不服本判決，應於判決送達後十日內，向本院提出上訴狀( 須附繕本 )。
告訴人或被害人對於判決如有不服具備理由請求檢察官上訴者，其上訴期間之計算係
以檢察官收受判決正本之日期為準。
                               法院書記官  楊  筱  惠
中      華      民      國    八十九    年    五    月     二      日


司法院資訊處製作；財團法人民間司法改革基金會備份。
